臺灣彰化地方法院民事判決
110年度訴字第678號
原      告  陳貫祚  
訴訟代理人  蕭博仁律師
訴訟代理人  簡詩展律師
被      告  陳咨吰  
            吳俊學  
上  一  人
訴訟代理人  吳啟瑞律師

上列當事人間請求分割共有物事件，本院於民國111年7月20日言
詞辯論終結，判決如下：
    主      文
㈠兩造共有坐落彰化縣○○鄉○○○段000地號、面積724.44平方公尺
  及同段261地號、面積751.72平方公尺土地，應合併分割為如
  附圖一即彰化縣北斗地政事務所民國111年5月4日土地複丈成
  果圖（收件日期文號：111年3月25日北土測字第466號）所示
  ：編號Ａ、面積135.09平方公尺，由原告取得；編號Ｂ、面積11
  0.94平方公尺，由被告陳咨吰取得；編號Ｃ、面積1230.13平方
  公尺，由被告吳俊學取得。原告應並補償被告吳俊學新台幣5
  萬6,287元，被告陳咨吰應並補償被告吳俊學新台幣4萬6,225
  元。
㈡訴訟費用由兩造按附表「負擔訴訟費用」欄所示比例分擔。
    事實及理由
一、本件被告陳咨吰經合法通知，未於言詞辯論期日到場，核無
    民事訴訟法第386條各款之情形，爰准原告之聲請，由其一
    造辯論而為判決。
二、原告主張：坐落彰化縣○○鄉○○○段000地號（重測前湄洲段53
    0-4地號）、面積724.44平方公尺土地，及同段261地號（重
    測前湄洲段529-4地號）、面積751.72平方公尺土地（以下
    合稱系爭土地），均為兩造共有，各共有人應有部分如附表
    所示。系爭土地都市計畫使用分區均為住宅區，且無依使用
    目的不能分割之情形，各共有人間亦無不分割期限約定，惟
    無法協議為分割，原告爰依民法第823條、第824條第1項規
    定，訴請依附圖一即彰化縣北斗地政事務所（下稱北斗地政
    所）111年5月4日土地複丈成果圖（收件日期文號： 111年3
    月25日北土測字第466號）甲案（下稱甲案）合併分割，並
    依鑑定之結果相互補償。
三、被告抗辯
　⒈吳俊學以：伊同意系爭土地合併分割，惟原告所提附圖一甲
    案之分割方法，即使經陳咨吰同意，其二人應有部分合計僅
    有1/6，未過半數，且渠等分割取得之土地臨路面寬6公尺，
    合計臨路面寬12公尺，係犧牲吳俊學之利益，顯失公平，更
    造成土地細分，勢將限制系爭土地整體開發利用。故應採取
    得伊分得系爭土地之全部，再以鑑價金額補償原告及陳咨吰
    之方式為分割（下稱丙方案）。再者，縱使按持分比例分割
    ，亦應採附圖二即北斗地政所111年5月4日土地複丈成果圖
    （收件日期文號：111年3月17日北土測字第417號）乙案（
    下稱乙案）合併分割，該方案原告與陳咨吰分得部分面寬約
    3-4公尺，可有效充分利用其分得土地，且並無損及共有人
    對系爭土地之權益，而無需另鑑價以金錢補償。本院囑託不
    動產估價師所為之估價報告偏離現實狀況，系爭土地共有人
    之應有部分比例，並非伊所造成，鑑定報告卻稱分割後因應
    有部分較少之共有人土地價值較低，因此要求伊為找補，豈
    非造成畸零地之人可以獲得更多找補之不合理現象。故應就
    重新就前開丙方案送鑑定，以避免過度分割影響土地使用價
    值等語。
　⒉陳咨吰未於言詞辯論期日到場，亦未提出書狀作何聲明或陳
    述。
四、系爭土地均為兩造共有，都市計畫使用分區皆為住宅區，共
    有人及其應有部分如附表所示；系爭土地並無依使用目的不
    能分割之情形，共有人間亦無不分割期限之約定，惟無法協
    議為分割之事實，有原告所提土地登記謄本、地籍圖謄本及
    使用分區證明書為證，並為到場被告所不爭執，堪信為真實
    。茲兩造既無法協議為分割，原告依民法第823條第1項、第
    824條規定，請求裁判分割，即屬有據。
五、系爭土地北面臨30公尺莒光路（台1線），南面鄰同段279地
    號土地（兩造共有）及同段280地號（兩造與訴外人陳姿妙
    共有）土地（使用分區前者為部分道路用地、部分人行步道
    用地，後者為人行步道用地，但均尚未開闢）；系爭土地目
    前部分種植觀賞花木，並有鐵皮建物1棟坐落其上，其餘為
    空地等事實，有旭弘不動產估價師事務所估價報告（外放，
    第5、14、15、18、22頁）及原告所提使用分區證明書（本
    院卷第171頁）為證，此部分堪認定屬實。
六、分割方法部分，原告主張依附圖一甲案（該複丈成果圖記載
    之比例尺1：1000，對照估價報告書所附地籍圖謄本，可知
    為1：500之誤載，應予更正）為分割，被告吳俊學主張由其
    分得系爭土地全部，原告及陳咨吰受補償（丙方案），如須
    按持分比例分割，則依附圖二乙案為分割，且無須互為補償
    。按裁判上之分割方法，以原物分配於各共有人為優先。如
    各共有人均受原物之分配，顯有事實或法律上之困難，致不
    能依應有部分為分配者，始得將原物分配於部分共有人，其
    餘共有人則受原物分配者之金錢補償（民法第824條第2項第
    1款、第3項及該法條98年1月3日立法理由參照）。系爭土地
    之使用分區為住宅區，原告與陳咨吰之應有部分面積合計依
    序約為135、110平方公尺（共計約245平方公尺），如採適
    當分割方法（如附圖一甲案），渠等分割後各取得之部分，
    非屬畸零地，並無因細分造成事實上難以利用情形。吳俊學
    應有部分雖達5/6，然原告及其他共有人陳咨吰依其應有部
    分受原物分配之權利及意願，亦應兼顧，在渠二人受原物分
    配並無顯有困難情形下，殊不宜採取得系爭土地之全部分歸
    吳俊學取得，而原告及陳咨吰受金錢補償之方法分割，造成
    強迫其他共有人出售其可供建築使用土地持分之實質效果。
    經斟酌系爭土地性質、經濟效用與各共有人之意願及利益之
    均衡等，吳俊學主張之丙方案，顯不足採，其聲請再送鑑定
    依該方案分割，原告及陳咨吰應受之補償金額，即無必要。
    再比較原告主張之附圖一甲案及吳俊學備位主張之附圖二乙
    案，其中乙案原告及陳咨吰分得部分（編號Ｄ、Ｅ），臨路面
    寬3.7公尺或3.0公尺，深度38.2公尺或38.5公尺（參前開估
    價報告第48頁），以其正面路寬（莒光路）超過25公尺，各
    該編號土地寬度皆不足4公尺，屬彰化縣畸零地使用自治條
    例第3條規定之畸零地，皆無法單獨建築使用，充其量僅能
    由彼二人合併使用，顯著減低原告與陳咨吰分得部分之經濟
    效用及價值（依估價報告所示，因畸零地因素而向下調整其
    土地之價格達25％），對於原告及陳咨吰甚為不利。而甲案
    原告及陳咨吰各分得之編號Ａ、Ｂ，臨路面寬各5.9公尺、6公
    尺，深度各23.7公尺、19.4公尺（參前開估價報告第46頁）
    ，則皆非屬畸零地範疇，得以各自單獨利用。至甲案吳俊學
    分得部分（編號Ｃ），雖西側有部分土地未臨路且略呈不規
    則形狀。但與乙案吳俊學分得部分（編號Ｆ）相較，其單價
    差距僅約3％（編號Ｃ、Ｆ之單價分別為24,000元/㎡、24,700元
    /㎡，參上開估價報告第46、48頁）。可見依甲案或乙案分割
    ，對於吳俊學取得部分價值之影響輕微，但對原告或陳咨吰
    卻影響頗鉅（編號Ｅ、Ｆ之單價均為18,400元/㎡）。兩相權衡
    ，應以甲案之分割方法，始能兼顧各共有人之利益及實質公
    平，堪以採取。
七、另以原物為分配時，如共有人中有未受分配，或不能按其應
    有部分受分配者，得以金錢補償之，民法第824條第3項定有
    明文。系爭土地依附圖一甲案分割結果，各共有人分配取得
    部分之價值因臨路或形狀、土地寬深比例等個別條件不同，
    致較其應有部分有所差異，就不能按應有部分受分配者，當
    以金錢相互補償。經本院囑託旭弘不動產估價師事務所林素
    華估價師鑑定，依甲案分割後，原告應補償吳俊學5萬6,287
    元，陳咨吰應補償吳俊學4萬6,225元，有該事務所111年6月
    15日（111）旭估字第1110501號函檢送之不動產估價報告書
    （外放）可稽。該估價報告係不動產估價師實地勘查系爭土
    地使用現況，斟酌分析價格形成之主要因素、一般因素、不
    動產市場概況、區域因素、土地個別因素等項，以比較法及
    土地開發分析法推估比準地之合理單價，再按各共有人分得
    部分之面積、土地寬深度比例、形狀、面積與規劃潛力關係
    、臨路條件等項個別條件調整決定其單價而得，此觀該估價
    報告記載內容即明，自屬客觀專業而可採。本院審酌系爭土
    地之性質、使用情形、經濟效用暨兩造之意願及利益之均衡
    等情，認為系爭以附圖一甲案之方法合併分割，並按鑑定結
    果相互補償，堪稱允當。爰判決分割如主文第1項。
八、本件為請求共有物分割事件，如由敗訴之被告負擔全部訴訟
    費用，顯失公平，併依民事訴訟法第80條之1規定，酌量情
    形命勝訴之原告負擔訴訟費用之一部。又本件事證已臻明確
    ，兩造其餘攻擊防禦方法及舉證，經審酌後於判決結果均不
    生影響，不予贅詞論列。
據上論結，原告之訴為有理由，依民事訴訟法第385條第1項前段
、第78條、第85條第1項前段、第80條之1，判決如主文。
中　　華　　民　　國　　111 　年　　7 　　月　  29  　日
                          民事第一庭
                              法　官　陳瑞水
以上正本係照原本作成。
如對判決上訴，應於判決送達後20日內向本院提出上訴狀。如委
任律師提起上訴者，應一併繳納上訴審裁判費。
中　　華　　民　　國　　111 　年　　7 　　月　　29　　日
                                書記官　廖春慧






附表：                                    110年度訴字第678號      編號  共有人姓名 應  有  部  分   負擔訴訟費用   260地號 261地號  1 陳 咨 吰 1/15 1/12 9/120 2 吳 俊 學 5/6 5/6       5/6 3 陳 貫 祚 1/10 1/12 11/120